ACORDAO-COMPLETO-2392699

ACÓRDÃO 294/2020 ATA 4/2020 - PLENÁRIO

VISTO, relatado e discutido este processo de tomada de contas especial instaurada pela Empresa Brasileira de Correios e Telégrafos (ECT) em virtude do prejuízo imposto à estatal por Gábio Borges Feitosa, quando no exercício do cargo de Agente de Correios - Atendente Comercial -, em substituição ao gerente da agência do Município de Trindade/PE, conforme resultado de processo de apuração direta.
ACORDAM os ministros do Tribunal de Contas da União, reunidos em sessão do Plenário, ante as razões expostas pela relatora, e com fundamento nos arts. 1º, inciso I, 12, § 3º, 16, inciso III, alínea "d" e § 3º, 19, 23, inciso III, 26, 28, incisos I e II, 57, 60 e 61 da Lei 8.443/1992 c/c os arts. 214, inciso III, alínea "a", e 215 a 217 do Regimento Interno, em: 
9.1. julgar irregulares as contas de Gábio Borges Feitosa;
9.2. condená-lo ao recolhimento aos cofres da Empresa Brasileira de Correios e Telégrafos da quantia de R$ 239.132,10 (duzentos e trinta e nove mil, cento e trinta e dois reais e dez centavos) , atualizada monetariamente e acrescida de juros de mora desde 24/9/2014 até a data do pagamento;
9.3. aplicar-lhe multa de R$ 360.000,00 (trezentos e sessenta mil reais) , a ser recolhida aos cofres do Tesouro Nacional, com atualização monetária calculada da data deste acórdão até o pagamento, se efetuado após o vencimento do prazo abaixo estipulado;
9.4. fixar prazo de 15 (quinze) dias, a contar da notificação, para comprovação, perante o Tribunal, do recolhimento das dívidas acima imputadas;
9.5. autorizar a cobrança judicial das dívidas, caso não atendida a notificação;
9.6. autorizar o pagamento das dívidas em até 36 (trinta e seis) parcelas mensais consecutivas, caso venha a ser solicitado pelo responsável antes do envio do processo para cobrança judicial;
9.7. fixar o vencimento da primeira parcela em 15 (quinze) dias, a contar do recebimento da notificação, e o das demais a cada 30 (trinta) dias, com incidência dos respectivos encargos legais sobre o valor de cada parcela; 
9.8. alertar o responsável de que a inadimplência de qualquer parcela acarretará vencimento antecipado do saldo devedor;
9.9. considerar grave a infração cometida por Gábio Borges Feitosa e inabilitá-lo por 8  (oito) anos para exercício de cargo em comissão ou função de confiança no âmbito da Administração Pública federal;
9.10. solicitar à Advocacia-Geral da União, por intermédio do Ministério Público junto ao TCU, as medidas necessárias ao arresto dos bens de Gábio Borges Feitosa;
9.11. dar ciência desta deliberação ao procurador-chefe da Procuradoria da República em Pernambuco, para as providências cabíveis.

Tomada de contas especial instaurada em razão de prejuízo causado por empregado público em decorrência da falta de numerário no caixa retaguarda da agência dos Correios em Trindade/PE.

Empresa Brasileira de Correios e Telégrafos.

3. Responsável: Gábio Borges Feitosa (CPF XXX.661.994-XX).

13.1. Ministros presentes: José Mucio Monteiro (Presidente), Walton Alencar Rodrigues, Raimundo Carreiro, Ana Arraes (Relatora), Bruno Dantas e Vital do Rêgo.
13.2. Ministros-Substitutos convocados: Marcos Bemquerer Costa e Weder de Oliveira.

ACORDAO-COMPLETO-2422764

Acórdão de Relação 2145/2020 - Plenário

Acórdão de Relação

ANA ARRAES

Trata-se de tomada de contas especial instaurada pela Empresa Brasileira de Correios e Telégrafos (ECT) em virtude do prejuízo causado por Gábio Borges Feitosa, quando no exercício do cargo de Agente de Correios - Atendente Comercial -, em substituição ao gerente da agência do Município de Trindade/PE, conforme resultado do processo de apuração direta 53132.001901/2014-93, com parecer conclusivo de 17/4/2015 (peça 2, p. 43-44) e Nota Jurídica Conjur/GJT-05/PE 22360/2015, de 9/6/2015 (peça 3, p. 32-46) .
2. 	A instrução da matéria ficou a cargo da Secretaria de Controle Externo de Tomada de Contas Especial (Secex-TCE) , cuja última manifestação, aprovada pelo seu corpo diretivo, transcrevo a seguir:
"HISTÓRICO 
2. 	Conforme relatório de peça 2, p. 32-44, em 22, 24, 25 e 26/09/2014, foram realizados trabalhos de apurações preliminares na AC Trindade/PE.
2.1. 	As apurações referem-se ao período em que o empregado Gábio Borges Feitosa, Agente de Correios - Atendente Comercial, matrícula 8.506.283-9, estava respondendo pela AC Trindade no período em que estava substituindo o gerente titular, Kairon Pablo Barboza Ferreira, matrícula 8.507.684-8, em suas férias regulamentares e licença médica de 5 dias, bem como, as irregularidades financeiras encontradas após sua ausência. 
2.2. 	Nos dias 22/9 e 24/9/2014, após a abertura da sala da tesouraria, abertura técnica do cofre e do armário de valores AV1, a equipe da REVEN-04 procedeu com a conferência exaustiva dos valores e dos produtos presentes na agência, de onde detectou-se o seguinte:
2.3. 	Foi encontrado valores em numerário de R$ 1.286,90, no entanto o Saldo contábil escriturado no sistema era de R$ 239.972,05, o que dá uma diferença a menor no valor de R$ 238.685,15 (peça 2, p. 35) .
2.4. 	Também se detectou falta de produtos no valor total de R$ 446,95 (peça 2, p. 36) .
2.5. 	Desse modo a diferença a menor total apurada e registrada (numerário R$ 238.685,15 + produtos R$ 446,95 = R$ 239.132,10) , cuja responsabilidade foi imputada ao Sr. Gábio Borges Feitosa.
3. 	Tentou-se notificar o Sr. Gábio Borges Feitosa para devolver os recursos em 15/3/2016, porém não consta AR de recebimento. Isto explica-se posto que em diversas ocasiões os correios tentaram contato com o responsável sem obter êxito, conforme consta dos documentos de peça 2, p. 45-75.
4. 	Isso posto, foi instaurada a presente TCE e elaborado o relatório do tomador de peça 2, p. 17-31, imputando débito no valor de R$ 239.132,10 na data referência de 11/10/2016.
5. 	A motivação para a instauração da presente Tomada de Contas Especial foi materializada pela constatação do prejuízo causado aos Correios em decorrência da falta física de numerário no Caixa Retaguarda, bem como produtos da AC Trindade no valor de R$ 239.132,10 e ausência injustificada e continuada do empregado Gábio Borges Feitosa, matrícula 8.506.283-9, desde o dia 30/9/2014, que estava respondendo pela AC Trindade', conforme documento emitido pelos Correios- Gerente Regional de Vendas, de 10/12/2014  (peça 2, p. 83) .
6. 	Diante dos fatos apurados, o empregado público foi demitido por justa causa em 15/6/2015, conforme cópia do Termo de Rescisão do Contrato de Trabalho, à peça 3, p. 52-53, e não compareceu para a sua homologação, conforme informações do Relatório TCE (peça 2, p. 30) .
7. 	A CGU manifestou-se conforme relatório de auditoria de peça 3, p. 72-74. O certificado de auditoria consta da peça 3, p. 75, e o pronunciamento ministerial consta da peça 4, p. 3.
8. 	Na primeira intervenção desta Unidade Técnica, instrução inicial de peça 5, foi proposto a citação do responsável pela seguinte irregularidade:
Irregularidade: falta de numerário, bem como de produtos, no valor de R$ 239.132,10, relativo a diferença a menor de numerário no Caixa Retaguarda da Agência de Correios Trindade/PE, detectada em 24/9/2014.
Conduta: apropriar-se de recursos do Caixa e produtos da Agência de Correios Trindade/PE, bem como não cumprimento dos deveres funcionais.
9. 	Após diversas tentativas de se entregar o Ofício citatório no endereço do responsável, sem sucesso (AR's de peça 11, 16 e 19) , este foi citado por meio de Edital (peças 20 a 22) , todavia, não apresentou alegações de defesa.
EXAME TÉCNICO
Da validade das notificações
10. 	Concernente à revelia do responsável, Sr. Osvaldo Katsuo Minakami, preliminarmente, cumpre tecer breves considerações sobre a forma como são realizadas as comunicações processuais no TCU. A esse respeito, destacam-se o art. 179, do Regimento Interno do TCU (Resolução 155, de 4/12/2002) e o art. 4º, inciso III, § 1º, da Resolução TCU 170, de 30 de junho de 2004, in verbis:
Art. 179. A citação, a audiência ou a notificação, bem como a comunicação de diligência, farse-ão:
I - mediante ciência da parte, efetivada por servidor designado, por meio eletrônico, fac-símile, telegrama ou qualquer outra forma, desde que fique confirmada inequivocamente a entrega da comunicação ao destinatário;
II - mediante carta registrada, com aviso de recebimento que comprove a entrega no endereço do destinatário;
III - por edital publicado no Diário Oficial da União, quando o seu destinatário não for localizado
 (...) 
Art. 3º As comunicações serão dirigidas ao responsável, ou ao interessado, ou ao dirigente de órgão ou entidade, ou ao representante legal ou ao procurador constituído nos autos, com poderes expressos no mandato para esse fim, por meio de:
I - correio eletrônico, fac-símile ou telegrama;
II - servidor designado;
III - carta registrada, com aviso de recebimento;
IV - edital publicado no Diário Oficial da União, quando o seu destinatário não for localizado, nas hipóteses em que seja necessário o exercício de defesa'.
Art. 4º. Consideram-se entregues as comunicações:
I - efetivadas conforme disposto nos incisos I e II do artigo anterior, mediante confirmação da ciência do destinatário;
II - realizadas na forma prevista no inciso III do artigo anterior, com o retorno do aviso de recebimento, entregue comprovadamente no endereço do destinatário;
III - na data de publicação do edital no Diário Oficial da União, quando realizadas na forma prevista no inciso IV do artigo anterior.
§ 1º O endereço do destinatário deverá ser previamente confirmado mediante consulta aos sistemas disponíveis ao Tribunal ou a outros meios de informação, a qual deverá ser juntada ao respectivo processo.
 (...) 
11.	 Conforme consta do item 9 desta instrução, foram feitas todas as tentativas possíveis para entregar o Ofício de citação no endereço do responsável, mas todas restaram infrutíferas. Foram feitas tentativas de citações em bases de endereços da receita federal (peça 8) e em endereço obtido nos Sistemas Corporativos do TCU e na internet (peça 12) .
12.	 Nos processos do TCU, a revelia não leva à presunção de que seriam verdadeiras todas as imputações levantadas contra os responsáveis, diferentemente do que ocorre no processo civil, em que a revelia do réu opera a presunção da verdade dos fatos narrados pelo autor. Dessa forma, a avaliação da responsabilidade do agente não pode prescindir da prova existente no processo ou para ele carreada. 
13. 	Ao não apresentar sua defesa, a responsável deixou de produzir prova da regular aplicação dos recursos sob sua responsabilidade, em afronta às normas que impõem aos gestores públicos a obrigação legal de, sempre que demandados pelos órgãos de controle, apresentar os documentos que demonstrem a correta utilização das verbas públicas, a exemplo do contido no art. 93 do Decreto-Lei 200/67: 'Quem quer que utilize dinheiros públicos terá de justificar seu bom e regular emprego na conformidade das leis, regulamentos e normas emanadas das autoridades administrativas competentes.' 
14. 	Mesmo as alegações de defesa não sendo apresentadas, considerando o princípio da verdade real que rege esta Corte, procurou-se buscar, em manifestações dos responsáveis na fase interna desta Tomada de Contas Especial, se havia algum argumento que pudesse ser aproveitado a seu favor. Entretanto, não consta qualquer manifestação da responsável na fase interna da TCE.
15. 	Vale ressaltar que a pretensão punitiva do TCU, conforme Acórdão 1441/2016-TCU-Plenário, que uniformizou a jurisprudência acerca dessa questão, subordina-se ao prazo geral de prescrição indicado no art. 205 do Código Civil, que é de 10 anos, contado da data de ocorrência da irregularidade sancionada, nos termos do art. 189 do Código Civil, sendo este prazo interrompido pelo ato que ordenar a citação, a audiência ou a oitiva do responsável. No caso em exame, não ocorreu a prescrição, uma vez que o fato ocorreu em 24/7/2014 e o ato de ordenação da citação ocorreu em 2/10/2018.
16. 	Em se tratando de processo em que a parte interessada não se manifestou acerca das irregularidades imputadas, não há elementos para que se possa efetivamente aferir e reconhecer a ocorrência de boa-fé na conduta do responsável, podendo este Tribunal, desde logo, proferir o julgamento de mérito pela irregularidade das contas, conforme nos termos dos §§ 2º e 6º do art. 202 do Regimento Interno do TCU. (Acórdão 2064/2011-TCU-Primeira Câmara (relator: Ubiratan Aguiar) , 6.182/2011-TCU-1a Câmara (relator: Weber de Oliveira) , 4.072/2010-TCU-1a Câmara (Relator: Valmir Campelo) , 1.189/2009-TCU-1a Câmara (Relator: Marcos Bemquerer) , 731/2008-TCU-Plenário (Relator: Aroldo Cedraz) .
17. 	Dessa forma, o responsável deve ser considerado revel, nos termos do art. 12, §3º, da Lei 8.443/1992, devendo suas contas serem julgadas irregulares e condenado em débito, conforme constou da citação inicial, além da aplicação da multa prevista no art. 57 da Lei 8.443/92 c/c o art. 267 do RI/TCU.
CONCLUSÃO
18. 	Diante do relatado nos tópicos precedentes, conclui-se revelia do responsável, Sr. Gábio Borges Feitosa, CPF XXX.661.994-XX, com consequente julgamento pela irregularidade nas contas e condenação em débito conforme constou da citação.
PROPOSTA DE ENCAMINHAMENTO
19. 	Diante do exposto, submetem-se os autos à consideração superior, propondo:
 a) considerar revel o Sr. Gábio Borges Feitosa, CPF XXX.661.994-XX, ex-empregado dos Correios, para todos os efeitos, dando-se prosseguimento ao processo, com fulcro no art. 12, § 3º, da Lei n. 8.443/92;
 b) julgar irregulares, nos termos dos arts. 1º, inciso I, 16, inciso III, alínea 'c', § 2º, da Lei 8.443/92 c/c os arts. 19 e 23, inciso III, da mesma Lei, e com arts. 1º, inciso I, 209, inciso III, 210 e 214, inciso III, do Regimento Interno/TCU, as contas do Sr. Gábio Borges Feitosa, CPF XXX.661.994-XX, ex-empregado dos Correios, condenando-o ao pagamento da importância a seguir especificada, atualizada monetariamente e acrescida dos juros de mora, calculada a partir da data discriminada até a data do efetiva quitação do débito, fixando-lhe o prazo de quinze dias, para que comprove, perante o Tribunal, o recolhimento da referida quantia aos cofres dos Correios, nos termos do art. 23, inciso III, alínea 'a', da citada lei;
	VALOR ORIGINAL (R$) 
	DATA DA OCORRÊNCIA

	239.132,10
	24/9/2014

 c) aplicar ao Sr. Gábio Borges Feitosa, CPF XXX.661.994-XX, ex-empregado dos Correios, a multa prevista no art. 57 da Lei 8.443/92 c/c o art. 267 do RI/TCU, fixando-lhe o prazo de quinze dias, a contar da notificação, para que comprove, perante o Tribunal (art. 214, III, a, do Regimento Interno do TCU) , o recolhimento da dívida aos cofres do Tesouro Nacional, atualizada monetariamente desde a data do acórdão que vier a ser proferido por este Tribunal;
 d) autorizar, desde logo, a cobrança judicial das dívidas, caso não atendidas as notificações, na forma do disposto no art. 28, inciso II, da Lei 8.443/1992;
e) autorizar também, desde logo, se requerido, com fundamento no art. 28, inciso I, da Lei 8.443, de 1992 c/c o art. 217, §§ 1º e 2º do Regimento Interno, o parcelamento da dívida em até 36 parcelas, incidindo sobre cada parcela, corrigida monetariamente, os correspondentes acréscimos legais fixando- lhe o prazo de quinze dias, a contar do recebimento da notificação, para comprovar perante o Tribunal o recolhimento da primeira parcela, e de trinta dias, a contar da parcela anterior, para comprovar os recolhimentos das demais parcelas, devendo incidir sobre cada valor mensal, atualizado monetariamente, os juros de mora devidos, no caso do débito, na forma prevista na legislação em vigor, alertando os responsáveis de que a falta de comprovação do recolhimento de qualquer parcela importará o vencimento antecipado do saldo devedor, nos termos do § 2º do art. 217 do Regimento Interno deste Tribunal;
f) enviar cópia do Acórdão a ser prolatado, bem como do Relatório e do Voto que o fundamentarem à Procuradoria da República no Estado de Pernambuco, nos termos do § 3º do art. 16 da Lei 8.443/1992 c/c o § 7º do art. 209 do Regimento Interno do TCU, para adoção das medidas cabíveis;
g) enviar cópia do Acórdão que vier a ser proferido aos Correios e ao responsável, para ciência, informando que a presente deliberação, acompanhada do Relatório e do Voto que a fundamenta, está disponível para a consulta no endereço www.tcu.gov.br/acordaos, além de esclarecer que, caso requerido, o TCU poderá fornecer sem custos as correspondentes cópias, de forma impressa."
3. 	O Ministério Público junto ao TCU, na pessoa do procurador Marinus Eduardo De Vries Marsico, anuiu à proposta de encaminhamento formulada pela unidade instrutiva, tendo sugerido, apenas, a alteração do fundamento legal para irregularidade das contas (alínea "d" do inciso III do art. 16 da Lei 8.443/1992, em substituição à alínea "c") , uma vez que a situação evidencia "desfalque ou desvio de dinheiros, bens ou valores públicos" (peça 27) .
	É o relatório.

não há.

Procurador Marinus Eduardo De Vries Marsico.

TOMADA DE CONTAS ESPECIAL. DESFALQUE DE DINHEIROS E BENS PÚBLICOS COMETIDO POR EX-EMPREGADO DA ECT. IRREGULARIDADE DAS CONTAS. DÉBITO. MULTA. INABILITAÇÃO PARA O EXERCÍCIO DE CARGO EM COMISSÃO OU FUNÇÃO DE CONFIANÇA. ARRESTO DE BENS.

TOMADA DE CONTAS ESPECIAL (TCE)

Secretaria de Controle Externo de Tomada de Contas Especial (Secex-TCE).

A presente tomada de contas especial foi instaurada pela Empresa Brasileira de Correios e Telégrafos (ECT) em virtude do prejuízo imposto à estatal por Gábio Borges Feitosa, quando no exercício do cargo de Agente de Correios - Atendente Comercial -, em substituição ao gerente da agência do Município de Trindade/PE, conforme resultado do processo de apuração direta 53132.001901/2014-93.
2.	Conforme denotam os documentos acostados aos autos, o responsável subtraiu numerário do caixa retaguarda da referida agência, no valor de R$ 238.685,15, bem como diversos produtos - envelopes, bonecos, caixas de encomenda, entre outros (peça 2, p. 37) -, ao montante total de R$ 446,95, totalizando um débito de R$ 239.132,10, a valores de 24/9/2014.
3.	O procedimento investigativo confirmou que o ex-empregado cometeu a ilicitude, fechou a agência, com prejuízo ao atendimento ao público, e desapareceu. Por diversas vezes a ECT tentou localizá-lo, para esclarecimento dos fatos, cobrança e restituição dos valores subtraídos de forma criminosa, embora sem sucesso, consoante evidenciam os trechos a seguir (peça 2, p. 19 e 52) :
"5. Considerando o desaparecimento do gerente substituto da AC Trindade/PE, a Gerente da REVEN-04 adotou providências visando à localização do empregado, realizando diversas ligações aos números de conhecimento do Sr. Gabio Borges, porém o telefone estava desligado. Além disso, designou um carteiro que fosse à casa do desaparecido, porém a mesma encontrava-se fechada. Ademais, solicitou informações aos vizinhos e à proprietária do imóvel onde residia o empregado, no entanto, todos os informantes foram unânimes em afirmar que desconheciam o paradeiro do empregado, e que não observaram nenhuma movimentação na sua casa desde o dia 19/09/2014 (...) ;
1. Devido à ausência injustificada e continuada do empregado Gábio Borges Feitosa, [...], após término de sua licença médica, e pela necessidade de continuidade do processo administrativo, NUP: 53132.001901/2014-93, que trata de irregularidades administrativas na AC/Trindade, em sua gestão, fizemos uso dos meios normais de convocação solicitando o comparecimento do empregado ao trabalho. 
2. Ligamos para os números dos celulares de contato do empregado que se encontravam desligados. Mantivemos contato com familiares, que não souberam informar a sua localização e encaminhamos dois telegramas para os dois endereços do empregado que foram devolvidos com o motivo 'mudou-se'. 
3. Diante de exposto, solicitamos a publicação do texto abaixo, que NOTIFICA o Sr. Gábio Borges Feitosa, empregado desta empresa, [...], por estar em local incerto e não sabido, conforme registrado nos autos do Processo NUP: 53132.001901/2014-93, segundo determina o MANCOD, mod. 1 cap. 2, subitem 5.13" (grifei) 
4.	No âmbito deste Tribunal, o responsável foi citado no endereço constante da base de dados da Receita Federal, e o aviso de recebimento dos Correios retornou com a informação "mudou-se". Em seguida, como resultado de pesquisa na internet e nos sistemas corporativos do Tribunal, a unidade técnica promoveu novas citações, direcionadas ao endereço presente na base de dados do Tribunal Superior Eleitoral e ao seu próprio domicílio profissional. Em ambos os casos também não houve recebimento por parte do ex-empregado ou de terceiro. Como consequência, restou àquela unidade instrutiva realizar a sua citação por edital.
5.	Transcorrido o prazo regulamentar para apresentação de alegações de defesa ou recolhimento da importância devida, Gábio Feitosa não se manifestou, o que justifica o prosseguimento do feito à sua revelia, em atenção ao disposto no art. 12, § 3º, da Lei 8.443/1992.
6.	Ratifico os pareceres uniformes emitidos pela unidade técnica e pelo Ministério Público junto ao TCU, por seus fundamentos, no sentido de julgar irregulares as presentes contas, com amparo no disposto no art. 16, inciso III, alínea "d", da Lei 8.443/1992, condenar o responsável ao ressarcimento do prejuízo causado à ECT e aplicar-lhe multa de 100% do valor atualizado do dano (art. 57 da referida norma legal) .
7. 	Ressalto que não houve prescrição da pretensão punitiva, segundo o entendimento perfilhado pelo Acórdão 1441/2016-TCU-Plenário (redator ministro Walton Alencar Rodrigues) , porquanto entre as ocorrências irregulares, no ano de 2014, e o ato que ordenou a citação, em 2/10/2018 (peça 7) , transcorreram menos de dez anos.
8.	Por fim, ante a gravidade dos fatos, o responsável deve ser inabilitado para o exercício de cargo em comissão ou função de confiança no âmbito da Administração Pública, pelo período de oito anos, em atenção ao que dispõe o art. 60 da Lei 8.443/1992. Cumpre solicitar, ainda, à Advocacia-Geral da União, o arresto de seus bens (art. 61) .
	Ante o exposto, VOTO por que seja aprovada a minuta de acórdão que submeto à consideração deste Colegiado.
TCU, Sala das Sessões Ministro Luciano Brandão Alves de Souza, em 12 de fevereiro de 2020.
ANA ARRAES 
Relatora